【裁判字號】    88,簡上,410
【裁判日期】    900608
【裁判案由】    確認本票債權不存在
【裁判全文】
臺灣臺中地方法院民事判決  八十八年度簡上字第四一○號
    上  訴  人  丙○○
    訴訟代理人  乙○○
    被上訴人    甲○○
右當事人間請求確認本票債權不存在事件，上訴人對於中華民國八十八年六月十一日本院臺
中簡易庭八十七年度中簡字第一七○三號第一審判決提起上訴，本院判決如左：
    主      文
原判決廢棄。
被上訴人在第一審之訴駁回。
第一、二審訴訟費用由被上訴人負擔。
    事      實
甲、上訴人方面：
一、聲明：如主文所示。
二、陳述：除與原判決記載相同者，茲引用之外，補稱：
  (一)被上訴人一再栽誣上訴人丙○○夥同訴訟代理人乙○○等人共同以強暴脅迫手段逼迫被
    上訴人簽立本票，並提起多件確認本票債權不存在訴訟。惟查，在另案之八十八年度中
    簡字第三一九八號民事判決中，已詳細說明鈞院八十五年度自字第一二七二號判決被上
    訴人誘騙他人投資金錢而犯詐欺罪，及鈞院八十六年度訴字第一三一八號第一審刑事判
    決中認上訴人丙○○與訴訟代理人乙○○等人對被上訴人為妨害自由犯行而判處罪刑者
    ，尚不得據為上訴人確有脅迫被上訴人簽發系爭本票之依據，該民事判決並進而判決被
    上訴人敗訴，足見被上訴人於本件之主張亦屬不實。
  (二)系爭本票係被上訴人為清償積欠上訴人及其訴訟代理人乙○○之共同互助會款及所代墊
    互助會款共一百七十二萬元而簽發十紙本票中之一紙，資金原因關係正當，何來債權不
    存在？1.本件互助會債權早已存在，此觀諸上訴人與訴訟代理人乙○○曾於民國（下同
    ）八十五年九月二十六日及同年十一月十六日分別以訴訟代理人乙○○之名義寄發存證
    信函通知被上訴人出面處理，有台中41支局9.第５３７號存證信函及台灣中區郵政
    管理局第支局11.16.第６０６號存證信函可稽。
  2.被上訴人於原審庭訊時承認就上訴人之訴訟代理人乙○○互助會共參加二會，且自八十
    五年八月起就未繳會款，而於鈞院庭訊時，則又稱：「八十四年七月起會的會我有參加
    ，我與我媽媽共同參加一會」。又被上訴人於另案即八十五年度自字第一二七二號詐欺
    乙案已坦承欠上訴人之訴訟代理人乙○○會款一百七十二萬元，並承認有於受領標得之
    互助會款時簽立單據，則依民事訴訟法第二百七十九條第一項規定：「當事人主張之事
    實，經他造於準備書狀內或言詞辯論時或在受命法官、受託法官前自認者，無庸舉證。
    」，本件之系爭本票為被上訴人所簽發，業經被上訴人於原審八十七年十二月九日庭訊
    時自認「是我簽的」在卷綦詳，是被上訴人自承之內容，與上訴人所述之跟會情形以及
    被上訴人開立本票之金額等情互為勾稽，足證上訴人所述為真，被上訴人辯稱本件本票
    屬偽造而非真正或栽誣是受脅迫而簽發云云，顯不實在。此外，被上訴人雖稱該等單據
    是在被綁架期間所簽，惟上開簽收單據之日期，根本就不在被上訴人所謂綁架之期間內
    ，可見被上訴人所言均是栽誣之詞。又票據行為為不要因行為，執票人自不負證明關於
    給付之原因責任，本件上訴人取得系爭本票，既無瑕疵，被上訴人又無法證明上訴人取
    得系爭本票有何惡意或不法，則上訴人何來不得享有票據上之權利哉！3.依照一般民間
    互助會之習慣，雖未要求會首於會員得標後交付會款時須簽立收據，惟本件之會首即上
    訴人之訴訟代理人乙○○為免日後有所爭議，遂要求得標之會員於收受會款時應簽立收
    據以為憑證，始有上訴人所提被上訴人簽收受領款項及支票之單據，至於被上訴人於原
    審謊稱該等簽收單據，係遭脅迫所簽云云，實屬無稽。
  4.上訴人於原審所提八十五年十一月三十日在育才派出所作成之協調會議紀錄，業經證人
    黃滄海於鈞院八十八年十月二十八日庭訊時證稱：「當天我有在派出所，就是這張債權
    人會議記錄。我們去派出所協調就是甲○○欠乙○○錢，有說要怎麼還。」等語，足證
    八十五年十一月三十日在育才派出所所立之會議紀錄為真正。另證人楊元煌於鈞院八十
    八年十二月二十三日庭訊時，就鈞院所問：「當天協議在場有那些人？」亦證稱：「有
    甲○○、他小叔及他姑姑等人」等語，且當日協商清償債務事宜時甲○○並未簽發本票
    ，其卻藉故混淆事實，足徵被上訴人諉稱八十五年十一月三十日在育才派出所協議時因
    受脅迫心生畏懼云云，是顯非實在。
  (三)又互助會雖係以訴訟代理人乙○○之名義為會首，但實際上是上訴人與訴訟代理人乙○○所共同起會，而系爭本票確係被上訴人因積欠上訴人與訴訟代理人乙○○共同之互助
    會會款及代墊之互助會款一百七十二萬元，而由被上訴人於八十五年七、八月間一次開
    立十張本票，交付上訴人及訴訟代理人乙○○執有，惟屆期被上訴人卻避不見面，逃匿
    無蹤，上訴人及訴訟代理人乙○○為確保共同債權，乃推由上訴人出面，以上訴人之名
    義行使全部權利。而依民法第一千零十六條及同法第一千零十七條第二項所定，「結婚
    時屬於夫妻之財產，及婚姻關係存續中夫妻所取得之財產，為其聯合財產。」、「聯合
    財產中，不能證明為夫或妻所有之財產，推定為夫妻共有之原有財產。」，則上揭互助
    會既是上訴人與訴訟代理人乙○○共同起會，故對被上訴人之會款債權當屬上訴人與訴
    訟代理人乙○○所共有，且訴訟代理人乙○○既同意由上訴人單獨行使全部權利，則系
    爭本票之債權何來不存在乎？縱使互助會係以訴訟代理人乙○○之名義起會，惟依票據
    法第五條第一項「在票據上簽名者，依票上所載文義負責。」則系爭本票既屬被上訴人
    所簽發，則上訴人持以行使，權利自屬正當。故系爭本票既非上訴人逼迫被上訴人簽立
    ，被上訴人復自承該本票為其所簽發而屬真正，被上訴人對上訴人係惡意或重大過失自
    訴訟代理人乙○○處取得系爭本票，均未能舉證證明之情形下，即為不利於上訴人之判
    決，顯有違誤。
三、證據︰除援用第一審所提證據外，補提出監察院函影本、台中市第六信用合作社存摺類
    往來明細表影本、存證信函影本、本院八十八年度中簡字第三一九八號民事判決暨確定
    證明書影本為證，並聲請訊問證人陳啟助、黃滄海、陳麗雲、詹麗珍、廖智慧。
乙、被上訴人方面：
    未於言詞辯論期日到場，據其於準備程序所為之聲明及陳述如左：
一、聲明：駁回上訴。
二、陳述：除與原判決記載相同者，茲引用之外，補稱：
  (一)票據固為無因證券，然在授受當事人間如有得對抗之事由，仍非不得對抗；又本票本身
    是否真實，即是否由發票人所作成，應由執票人負證明之責，故發票人主張本票係偽造
    ，依非訟事件法第一百零一條第一項規定，對執票人提起確認本票係偽造或本票債權不
    存在之訴，應由執票人就本票為真正，先負舉證責任，再確認法律關係不存在之訴，如
    上訴人主張其法律關係存在時，應由上訴人負舉證責任。本件上訴人所持之本票，實係
    被上訴人遭上訴人與其訴訟代理人乙○○等人以強暴脅迫手段逼迫簽發所得，業據鈞院
    八十六年度訴字第一三一八號刑事判決認定上訴人觸犯私行拘禁被上訴人之罪，上訴人
    之前手即訴訟代理人乙○○既係以惡意取得系爭本票，依票據法第十四條第一項之規定
    ，訴訟代理人乙○○不得享有票據上之權利，而上訴人無償受讓系爭本票，依票據法第
    十四條第二項後段之規定，上訴人即不得享有優於前手之權利。另上訴人亦迄未能舉證
    證明有交付被上訴人一十七萬元之事實，該本票之資金原因關係顯屬虛無，故本件系爭
    面額十七萬元之本票債權對被上訴人應屬不存在。
  (二)債權契約之請求履行或債務之清償，應以契約之締約當事人為請求履行或清償之對象，
    此實與夫妻財產制之聯合財產所有權之歸屬並不相干，倘上訴人主張係被上訴人有積欠
    其訴訟代理人乙○○會款，亦應為其訴訟代理人乙○○起訴向被上訴人請求給付會款，
    與上訴人持有系爭本票有何相干﹖且依民法第一千零十七條第二項規定之文義係表明：
    「『不能證明』為夫或妻所有之財產，『推定』為夫妻共有之原有財產。」是上訴人之
    訴訟代理人乙○○主張被上訴人有與訴訟代理人乙○○跟會或訴訟代理人乙○○代墊被
    上訴人會款之借款事實，亦係屬於訴訟代理人乙○○之債權關係，無從推定為夫妻共有
    之原有財產之情形，兩者當不能混為一談。
丙、本院依職權調閱本院八十八年度中簡字第三一九八號民事卷宗及臺灣臺中地方法院檢察
    署八十五年度偵字第一七六四三號偵查卷宗。
    理      由
甲、程序部分：
        本件被上訴人經合法通知，未於言詞辯論期日到場，核無民事訴訟法第三百八十六
    條所列各款情形，爰依上訴人之聲請，由其一造辯論而為判決，合先敘明。
乙、得心證之理由：
一、被上訴人起訴主張：兩造間並無任何債權債務關係，上訴人竟於八十五年十二月二十五
    日夥同其訴訟代理人乙○○等人以強暴脅迫手段逼迫被上訴人簽發系爭本票，上訴人之
    訴訟代理人乙○○既係以惡意取得系爭本票，則依票據法第十四條第一項及第二項後段
    之規定，上訴人即不得享有優於其前手乙○○之權利。另債權契約之請求履行或債務之
    清償，應以締約之當事人為請求履行或清償之對象，倘上訴人主張被上訴人有積欠其訴
    訟代理人乙○○會款，則亦屬其訴訟代理人乙○○之債權關係。又上訴人又未能證明有
    交付被上訴人十七萬元之事實，則該本票之資金原因關係顯屬虛無，爰訴請確認上訴人
    所持有系爭本票債權對被上訴人不存在等語。上訴人則以：本件互助會雖係以其訴訟代
    理人乙○○之名義為會首，但實際上是上訴人與訴訟代理人乙○○所共同起會，系爭本
    票即係被上訴人為清償積欠上訴人及其訴訟代理人乙○○之共同互助會款及所代墊互助
    會款共一百七十二萬元而簽發十紙本票中之一紙，資金原因關係正當；又本件互助會債
    權早已存在，上訴人與其訴訟代理人乙○○曾於八十五年九月二十六日及同年十一月十
    六日分別以訴訟代理人乙○○之名義寄發存證信函通知被上訴人出面處理；且系爭本票
    之開立，全係被上訴人在自由意識下所為，上訴人未有任何脅迫之行為，至於鈞院八十
    六年度訴字第一三一八號第一審刑事判決中所認上訴人與訴訟代理人乙○○等人對被上
    訴人為妨害自由犯行而判處罪刑者，尚不得據為上訴人確有脅迫被上訴人簽發系爭本票
    之依據等語，資為抗辯。
二、按本票本身是否真實，即是否由發票人所作成，應由執票人負證明之責，故發票人主張
    本票係偽造，依非訟事件法第一百零一條第一項規定，對執票人提起確認本票係偽造或
    本票債權不存在之訴，自應由執票人就本票之真正舉證。本件被上訴人雖曾主張系爭本
    票係屬偽造，惟於原審八十七年十二月九日庭訊時已於主張係受強暴、脅迫而簽發系爭
    本票之前提下，自認系爭本票為其本人所簽發，（參閱原審八十七年十二月九日言詞辯
    論筆錄），則系爭本票為被上訴人所簽發一節，應堪認定；被上訴人雖主張系爭本票之
    簽發乃遭上訴人及其訴訟代理人乙○○之強暴、脅迫所為，並提出本院八十六年度訴字
    第一三一八號刑事判決上訴人及其訴訟代理人乙○○妨害自由之判決書為證。惟觀諸該
    刑事判決所記載之事實均與系爭本票之簽發無涉，且該刑事判決所認定之妨害自由行為
    時間為八十五年十二月間，本件系爭本票之簽發時間則為同年九月二十日，自難僅憑時
    間點上與系爭本票之簽發有所出入之刑事事件認定被上訴人之主張為實在；被上訴人雖
    曾到庭主張系爭本票係於八十五年十二月二十五日遭綁票時受強暴脅迫而於無意識狀態
    下所簽發（參閱本院八十九年七月十一日之言詞辯論筆錄），然系爭本票之發票日乃八
    十五年九月二十日，參酌本票乃信用證券，衡情實無於八十五年十二月間倒填本票發票
    日之必要，被上訴人之主張顯無可採。此外，被上訴人復未能再就系爭之簽發乃遭人脅
    迫一事舉證以實其說，從而，系爭本票之真實性及確實係被上訴人基於自由意志所簽發
    等情，應堪已認定。
三、再按「票據乃文義證券及無因證券，故票據上之權利義務，悉依票上所載文義定之，與
    其基礎之原因關係各自獨立。票據權利之行使，不以其原因關係存在為前提，是以執票
    人行使票據權利時，就其基礎之原因關係確係有效存在，並不負舉證責任。反之，若票
    據債務人以自己與執票人間所存抗辯之事由，對抗執票人，依票據法第十三條規定觀之
    ，固非法所不許，惟應由票據債務人就該抗辯事由負舉證之責任」，最高法院七十八年
    台上字第四八五號、八十八年台簡上字第五十五號均同此見解。從而，票據債務人欲以
    票據原因關係不存在為由，訴請確認票據債權不存在，固非法所不許，惟應由其先就原
    因關係為何說明並舉證，如票據債務人空言原因關係不存在，卻無法說明原因關係究竟
    為何，則遑論舉證證明票據原因關係不存在，此時該因無法舉證之不利益即應由該票據
    債務人承擔。經查：系爭本票乃被上訴人簽發交與上訴人與上訴人之訴訟代理人乙○○
    等情，為兩造所不爭執，堪認兩造就系爭本票之簽發係處於直接前後手之關係，被上訴
    人以原因關係存否作為系爭本票債權不存在之抗辯事由，固非法所不許，惟被上訴人既
    以本票原因關係不存在而主張系爭本票債權不存在，揆諸前開說明，自應由被上訴人就
    系爭本票原因關係究竟為何說明並舉證，惟被上訴人僅徒以：其與上訴人之間無任何債
    權債務關係存在、未曾參加分別由上訴人之訴訟代理人乙○○以及訴外人林文魁所發起
    之互助會而積欠會款等語資為兩造間就系爭本票原因關係不存在之抗辯，惟均未能舉證
    以實其說；被上訴人雖又以：上訴人至今無法證明曾交付被上訴人相當於系爭本票金額
    之十七萬元之事實，故兩造間之資金原因關係顯屬虛無等語資為抗辯，惟上訴人已否認
    系爭本票之原因關係乃借貸關係，被上訴人既無法舉證說明系爭本票之原因關係乃借貸
    ，則上訴人尚無需就曾經交付金錢之事實舉證，被上訴人抗辯上訴人應就曾交付十七萬
    元一事應負舉證責任，自無可採。被上訴人既就前揭抗辯皆未能舉證，自應承擔此部分
    之不利益。
四、綜上所述，本件被上訴人主張上訴人所持有之系爭發票日為八十五年九月二十日、票號
    二七二九二八號、面額一十七萬元之本票壹紙，因係遭脅迫而簽發系爭，及兩造間並無
    債權債務關係存在為由，訴請確認系爭本票債權不存在，即無理由，應駁回之。原審為
    上訴人敗訴之判決，即有未洽，上訴人上訴指摘原判決不當，求予廢棄改判，為有理由
    ，爰由本院予以廢棄，改判如主文第二項所示。
五、本件事證已臻明確，兩造其餘之攻擊防禦方法及舉證，核與本案之結論，不生影響，爰
    不一一贅述，併此敘明。
六、據上論結，本件上訴為有理由，依民事訴訟法四百三十六條之一第三項、第四百五十條
    、第七十八條，決如主文。
中        華        民        國   九十     年      六       月      八       日
                                        臺灣臺中地方法院民事第四庭
~B審判長法  官  王  銘
~B      法  官  陳毓秀
~B      法  官  林學晴
右正本證明與原本無異
不得上訴。
中        華        民        國   九十     年      六       月     十三      日
~B法院書記官


司法院資訊處製作；財團法人民間司法改革基金會備份。
